【裁判字號】    97,訴,291
【裁判日期】    971219
【裁判案由】    分配表異議之訴
【裁判全文】
臺灣宜蘭地方法院民事判決               97年度訴字第291號
原      告  甲  ○
訴訟代理人  丙○○
被      告  瑞陞復興一資產管理股份有限公司
法定代理人  乙○○
訴訟代理人  余成里
上列當事人間分配表異議之訴事件，本院於民國97年11月26日言
詞辯論終結，判決如下：
    主      文
本院九十七年度執字第一四三八號求償債務強制執行事件，於民
國九十七年八月十八日製作之分配表，關於次序六被告之分配金
額，應減為新臺幣壹佰伍拾陸萬元；關於次序七原告之分配金額
，應增為新台幣壹拾柒萬貳仟貳佰陸拾肆元。
原告其餘之訴駁回。
訴訟費用由被告負擔百分之二十九即新臺幣壹仟捌佰捌拾伍元，
餘由原告負擔即新臺幣肆仟陸佰壹拾伍元。
    事實及理由
一、按債權人或債務人對於分配表所載各債權人之債權或分配金
    額有不同意者，應於分配期日1 日前，向執行法院提出書狀
    ，聲明異議；前項書狀，應記載異議人所認原分配表之不當
    及應如何變更之聲明。又異議未終結者，為異議之債權人或
    債務人，得向執行法院對為反對陳述之債權人或債務人提起
    分配表異議之訴。強制執行法第39條、第41條第1 項前段分
    別定有明文。查本件原告於本院97年度執字第1438號求償債
    務強制執行事件，就訴外人即該案債務人馮仁貫所有坐落宜
    蘭縣宜蘭市○○段192-43 地號土地及其上同段426建號房屋
    設有第2 順位抵押權，並依法聲明參與分配在案，嗣前開房
    地經拍定並於民國97年8月18日作成分配表，定於97年9月10
    日實行分配，原告就被告即前開房地之第1 順位抵押權人得
    優先受償之金額有所爭執，並於97年8 月26日具狀向本院執
    行處聲明異議在案，然未獲被告之同意更正，則原告提起本
    件訴訟，於法即無不合，合先敘明。
二、原告主張：被告就鈞院97年度執字第1438號求償債務強制執
    行事件之債務人馮仁貫所有坐落宜蘭縣宜蘭市○○段192-43
    地號土地及其上同段426 建號房屋，雖設有本金最高限額新
    台幣（下同）1,560,000元之第1順位抵押權。嗣前開房地經
    拍定並作成分配表定期實行分配，然被告除陳報債權本金1,
    044,848 元外，尚有陳報利息及違約金，而其陳報之利息年
    利率高達 9.85％，但目前中央銀行放款利率僅有年息2.736
    ％，故被告所陳利率顯然過高，應依前述中央銀行放款利率
    計算；另其陳報之違約金，其認為亦應屬利息性質，故有重
    複計息的問題，而應予全部剔除。況其就系爭拍賣標的物係
    設有第2 順位抵押權，其債權含利息亦與被告之債權相當，
    故亦應分配受償方屬合理，為此依強制執行法第41條第1 項
    前段規定提起本件分配表異議之訴等語。並聲明：鈞院97年
    度執字第1438號強制執行事件，就執行債務人馮仁貫財產拍
    賣所得之價金，於97年9月10日分配之分配表其中次序6有關
    被告之分配款1,732,264元，應縮減為1,137,886元，另就原
    告之分配金額，應增為594,378元。
三、被告則以：其所執行之債權及抵押權乃係受讓自訴外人花蓮
    區中小企業銀行，該案債務人馮仁貫前向花蓮區中小企業銀
    行申辦借款時，即由雙方約定借款利息按10.5％計算利息，
    並另有逾期清償之違約金約定。依民法契約自由原則，債權
    人即債務人間本得約定利率，且上述利息之約定並未逾民法
    第205 條之限制，故上開利率之約定自屬合法有效。至利息
    及違約金，兩者本非同一事項，自無重複計息之問題。故原
    告主張被告陳報之執行債權之利息利率過高，違約金為重複
    計息云云，應屬無據等語，資為抗辯。並聲明：原告之訴駁
    回。
四、得心證之理由：
(一)按分配表異議之訴，係請求法院以判決變更分配表為目的，
    為執行程序之救濟方法之一種。其訴訟標的為原告之異議權
    。倘聲明異議人受敗訴之判決者，僅其異議權不存在，其原
    有之債權不受影響，故分配表異議之訴之性質，乃屬形成之
    訴。查本件被告就本院97年度執字第1438號求償債務強制執
    行事件之執行標的即宜蘭縣宜蘭市○○段192-43地號土地及
    同段426建號房屋（含增建），設有本金最高限額1,560,000
    元之第1順位抵押權，其於97年1月間持本院96年度執字第36
    10號債權憑證（原執行名義為本院86年度羅促字第1447號支
    付命令及確定證明書），聲請對前開標的為強制執行。另原
    告則為前開房地之第2順位抵押權人，設有1,000,000元之普
    通抵押權，並依法聲明參與分配。嗣前開房地經拍定，被告
    陳報債權計本金1,044,848元，及自91年2月7日起至97年6月
    6日止按年息9.85％計算利息，暨自91年3月8日起至91年9月
    7 日止按上開利率10％、自91年9月8日起至97年6月6日止按
    上開利率20％計算之違約金，合計1,820,310 元；另原告則
    陳報債權計本金1,000,000元，及自83年9月27日至97年6月6
    日止之利息及、遲延利息及違約金，合計2,320,548 元。經
    於97年8月18日作成分配表並於97年9月10日實施分配，被告
    就上開債權分配受償1,732,264 元，另原告則均未受償。原
    告就被告即前開房地之第1 順位抵押權人得優先受償之金額
    有所爭執，並於97年8 月26日具狀向本院執行處聲明異議在
    案，然未獲被告之同意更正，而提起本件訴訟等事實，乃為
    兩造所不爭執，並經本院調取前開強制執行卷宗核閱屬實。
(二)故本件兩造爭執之處，乃在於原告主張系爭分配表次序6 有
    關被告之分配款1,732,264元，應縮減為1,137,886元；另原
    告受分配金額，應增為594,378 元，是否有理由？茲審酌如
    下：
１、按當事人間因訂立契約而成立法律關係所衍生之紛爭應如何
    適用法律，固屬法院之職權，惟法院於適用法律前所應認定
    之事實，除非當事人約定之內容違反強制或禁止規定而當然
    無效，可不受拘束外，仍應以該契約約定之具體內容為判斷
    基礎，此乃當事人私法自治、契約自由原則之體現。次按，
    應付利息之債務，其利率未經約定，亦無法律可據者，週年
    利率為 5％；約定利率，超過週年利率20％者，債權人對於
    超過部分之利息，無請求權。民法第203條、第205條規定甚
    明。是契約當事人可自行約定利息之利率，但不應超過年息
    百分之20，以調和契約自由原則。查被告主張系爭執行事件
    債務人馮仁貴前向訴外人花蓮區中小企業銀行借貸1,200,00
    0元，並約定借貸利息依年息10.25％計算，嗣未依約履行，
    經花蓮區中小企業銀行依督促程序向法院聲請對債務人馮仁
    貴、江美雪等發支付命令（即本院86年度羅促字第1447號支
    付命令），請求債務人馮仁貴、江美雪應連帶給付「1,200,
    000元及自85年12月7 日起至清償日止，按週年利率10.25％
    計算之利息，並自86年1月8日起至清償日止其逾期在6 個月
    以內者，按上開利率10％，逾期超過6 個月部分，按上開利
    率20％計算之違約金」，並告確定。嗣花蓮區中小企業銀行
    將前開債權及擔保之抵押權併同讓與給被告，其並曾聲請強
    制執行無效果而經本院換發96年度執字第3610號債權憑證在
    案等事實，業據其借據影本在卷可按，並經本院調取前開強
    制執行卷宗核閱屬實。而依被告提出之借據所示，馮仁貴前
    向原債權人花蓮區中小企業銀行借貸1,200,000 元時，其借
    據約定條款第4條第2款雖載明「利息自借款日起，照貴行訂
    定之基本放款利率以年息10.25 ％機動利率按月計付，如貴
    行調整基本放款利率時，自調整日起改按新利率機動調整之
    」，然該借據第5 條亦約明「利息按前條第2至3款機動利率
    計付者，如借款人未依約履行債務，或依其他約定已喪失期
    限利益時，貴行得選擇自借款日至實際清償日之間牌告最高
    基本放款利率依約加碼改採為固定利率計收利息」。是馮仁
    貴嗣未依約履行，經原債權人花蓮區中小企業銀行依督促程
    序向法院聲請對債務人馮仁貴、江美雪核發如前述內容之支
    付命令，並告確定，自屬有據。則被告受讓上述債權，並系
    爭執行事件中陳報其債權應按年息9.85％計算利息，請求列
    入分配，既未逾前開契約所定年息 10.25％之範疇，亦未逾
    法定利率之上限，揆諸前開說明，自無不合。故原告以被告
    所陳利息之年利率達9.85％，但目前中央銀行放款利率僅有
    年息 2.736％，顯然過高，原借據亦約定採浮動利率，故被
    告應按照2.736％計息云云，並不足為採。
２、次按，依民法第250 條之規定，違約金之性質區分為損害賠
    償預定性質之違約金，及懲罰性違約金，前者乃將債務不履
    行債務人應賠償之數額予以約定，亦即一旦有債務不履行情
    事發生，債務人即不待舉證證明其所受損害係因債務不履行
    所致及損害額之多寡，均得按約定違約金請求債務人支付，
    此種違約金於債權人無損害時，不能請求；後者之違約金係
    以強制債務之履行為目的，確保債權效力所定之強制罰，故
    如債務人未依債之關係所定之債務履行時，債權人無論損害
    有無，皆得請求，且如有損害時，除懲罰性違約金，更得請
    求其他損害賠償。又違約金不論為懲罰性或損害賠償之性質
    ，均與利息之性質不同，不得以利息與違約金合計超過年息
    20％，即謂其超過部分無請求權（最高法院分別著有83年度
    台上字第2879號判決、84年度台上字第1632號裁判可資參照
    ）。查系爭執行債務人馮仁貴前向原債權人花蓮區中小企業
    銀行借貸1,200,000元，業已於所訂借據第6條約定：「違約
    金：未按期攤還本金或繳納利息或到其未還本金時，除按原
    放款利率付息外，另對逾期6 個月以內者，按本金餘額按原
    約定利率加計10％；對逾期超過6 個月部分按原約定利率加
    計20％之違約金」乙節甚明，而合意倘其未依約履行，除應
    給付遲延利息外，尚須給付違約金，是此項違約金應屬懲罰
    性違約金，其性質本非利息，亦非不得與遲延利息併同請求
    ，並無重複計息之情事。則受讓債權之被告於系爭執行事件
    中陳報該違約金債權，請求列入分配，應屬有理，故原告此
    部分仍無足採。
(三)末按，所謂最高限額抵押權者，乃為預定抵押物應擔保債權
    之最高限額所設定之抵押權。如所預定擔保之債權非僅限於
    本金，而登記為本金最高限額新台幣若干元，其約定利息、
    遲延利息及約定擔保範圍內之違約金，固為抵押權效力之所
    及，但仍受最高限額之限制，故其約定利息、遲延利息及違
    約金連同本金合併計算，如超過該限額者，其超過部分即無
    優先受償之權（最高法院85年台上字第2065號判例參照）。
    查本件被告就本院97年度執字第1438號求償債務強制執行事
    件之執行標的即宜蘭縣宜蘭市○○段192-43地號土地及同段
    426建號房屋（含增建），雖設有第1順位抵押權，乃其所設
    定者乃為最高限額抵押權，故其設定雖登記為「本金最高限
    額1,560,000 元」，然其擔保範圍乃包括利息、遲延利息及
    違約金。而被告於拍定後陳報之債權乃包含本金 1,044,848
    元，及自91年2月7日起至97年6月6日止按年息9.85％計算利
    息，暨自91年3月8日起至91年9月7日止按上開利率10％、自
    91年9月8日起至97年6月6日止按上開利率20％計算之違約金
    ，合計1,820,310 元，此為被告所不爭，則依前開說明，其
    本金、利息、遲延利息及違約金應合併計算數額，同受該最
    高限額1,560,000元之限制，故被告就超過1,560,000元限額
    者部分，應無優先受償之權，是被告以第1 順位抵押權人身
    分分配受償1,732,264元，應縮減為1,560,000元。又原告乃
    為前開執行標的之第2順位抵押權人，設有1,000,000元之普
    通抵押權，擔保債權範圍包含本金、利息、遲延利息及違約
    金，並依法參與分配在案，其陳報之債權計本金1,000, 000
    元，及自83年9 月27日至97年6月6日止之利息、遲延利息及
    違約金，合計2,320,548元，故就前揭超過限額之餘款172,
    264 元，自應改由原告優先分配受償，亦即原告之分配金額
    ，應增為172,264元。故主張其就系爭拍賣標的物設有第2順
    位抵押權，亦應得分配受償乙節，於前開範圍內即屬有據，
    至超過上開數額部分，則無理由，仍難准許。
(三)綜上所述，原告依強制執行法第41條第1 項規定提起分配表
    異議之訴，請求系爭強制執行事件於97年8 月18日製作之分
    配表，關於次序6被告之分配金額，應減為1,560,000元；關
    於次序7原告之分配金額，應增為172,264元。至原告其餘超
    過前開範圍所為之請求，則無理由，應予駁回。
五、訴訟費用負擔之依據：民事訴訟法第79條。
中    華    民    國    97    年    12    月    19    日
                  臺灣宜蘭地方法院民事庭
                      法  官  林翠華
正本係照原本作成
如對本判決上訴，須於判決送達後20日內向本院提出上訴狀（須
附繕本）
中    華    民    國    97    年    12    月    22    日
                      書記官  林秀麗
裁判費計算書：
┌────────┬────────┬────────┐
│   項      目   │金  額（新台幣）│   備    註     │
├────────┼────────┼────────┤
│第一審裁判費    │    6,500元     │1、原告繳納。   │
│                │                │2、被告負擔29％ │
│                │                │即1,885元；餘由 │
│                │                │原告負擔即4,615 │
│                │                │元。            │
└────────┴────────┴────────┘


司法院資訊處製作；財團法人民間司法改革基金會備份。
